臺灣高等法院民事判決　　　　　　　　　 94年度上字第144號
上　訴　人　丙○○
　　　　　　己○○○
　　　　　　乙○○
　　　　　　丁○○
　　　　　　庚○○○
　　　　　　甲○○
共　　　同
訴訟代理人　林健智律師
被　上訴人　戊○○
訴訟代理人　黃建福
上列當事人間租佃爭議事件，上訴人對於中華民國 93年12月29
日臺灣宜蘭地方法院93年度訴字第146號第一審判決，提起上訴
，本院於中華民國94年8月9日言詞辯論終結，判決如下：
    主  文
原判決關於駁回上訴人後開第二項之訴部分及訴訟費用之裁判廢
棄。確認上訴人丙○○、己○○○、乙○○、丁○○、庚○○○
與被上訴人間就坐落宜蘭縣頭城鎮○○○段125地號土地面積0.4
93233公頃之耕地租賃關係不存在。
上訴人甲○○之上訴駁回。
第一、二審訴訟費用由被上訴人負擔二分之一；餘由上訴人甲○
○負擔。
    事實及理由
一、上訴人於原審起訴主張：被上訴人承租上訴人所有坐落宜蘭
    縣頭城鎮○○○段125地號土地面積 0.493233公頃（以下簡
    稱系爭土地）而耕作，兩造間訂有 375租賃契約（以下簡稱
    系爭租約），惟自民國79年起，被上訴人未按期繳付租金，
    迄今已達14年，合計積欠租金即稻穀 14028台斤。經上訴人
    於92年9月22日以存證信函催告被上訴人於 30日內付清，但
    被上訴人屆期並未給付上開租金，被上訴人積欠之租金已達
    2 年以上之總額，依照耕地375減租條例第 17條第1項第3款
    規定，已符合終止耕地租約之要件，上訴人並於 92年11月3
    日以存證信函通知被上訴人終止系爭租約，系爭租約既經終
    止，爰聲明求為判決：確認上訴人與被上訴人間就坐落宜蘭
    縣頭城鎮○○○段125地號土地面積 0.493233公頃之耕地租
    賃關係不存在等語。
二、被上訴人則以：系爭土地於 58年9月間因颱風造成山崩土石
    流，致水源嚴重破壞，耕作困難，前於60年間經出租人陳黃
    阿惠等人親到現場勘查後即表示，從 60年起每年第2期稻作
    免收租金，且自 70年至82年間第1期稻作多次經由耕地租佃
    委員會核准減免地租，被上訴人亦曾前往上訴人家中表示繳
    納租金，但遭其家人拒絕，實無上訴人所稱欠繳14年租金之
    情。如被上訴人自79年起即欠繳租金，何以先前系爭租約每
    隔 6年之續約，均未見出租人或上訴人異議？又被上訴人收
    受上訴人催告30日內繳清租金之存證信函後，隨即向頭城鎮
    公所耕地租佃委員會申請調解，再經宜蘭縣政府耕地租佃委
    員會調處，被上訴人並於93年5月21日以存證信函寄送未逾5
    年消滅時效之5年租金，以每100臺斤折合新台幣（下同）11
    70元計算為 29250元予上訴人，被上訴人並無欠繳租金。況
    系爭租約依照原始租約書之記載，租金繳納之地點為宜蘭縣
    頭城鎮梗枋，為承租人之居住地，而非出租人之居住地，系
    爭租約之出租人及承租人雖有變動，但上開租金繳納地點未
    見變更，是本件租金繳納應屬往取債務，上訴人未至被上訴
    人居住地收取租金，構成出租人受領遲延，不可歸責於被上
    訴人，故上訴人主張欠租達 2年以上總額而終止租約云云，
    並無理由，求為駁回上訴人之訴等語，資為抗辯。
三、原審為上訴人敗訴判決。上訴人提起上訴，求為將原判決廢
    棄，改判如其原審訴之聲明。其除引用原審之陳述外，補陳
    略以：
  (一)系爭土地於民國36年7月1日原始總登時所有權人為黃冉、黃
    阿惠共有，應有部分各為二分之一，嗣 39年6月27日原始租
    約書記載出租人僅黃冉一人，該租約雖於出租人黃冉蓋有印
    文，惟該印文為「林 X氏」之印文，非黃冉之印文，上訴人
    亦否認該印文為黃冉印文，而 79年5月19日之出租人名義變
    更，亦未經土地所有權人甲○○、陳阿惠簽章，故上開租約
    原始之訂立、續訂，均係由頭城鎮公所本於職權，依台灣省
    耕地租約登記辦法第 2條規定逕為變更，根本未經出租人同
    意。
  (二)據頭城鎮公所於原審函呈之私有耕地租約期滿續訂租約申請
    書載明：「茲依照耕地 375減租條例第20條規定填具．．．
    對上開租約內承租人地主甲○○、林黃阿惠之耕地請准予依
    法續訂租約，申請人戊○○」等文件，益證兩造租約之訂立
    、變更、續訂，均為被上訴人單獨申請，未經上訴人同意。
  (三)按休耕輔助金應由佃農收取，出租人僅每年收取租金，被上
    訴人所稱之休耕輔助金應係租金，依被上訴人於原審93年12
    月10日筆錄自認其繳納地點乃上訴人住所，故其抗辯本件債
    務為往取債務，顯非事實等語。
四、被上訴人則請求駁回上訴人之上訴，其除引用原審之陳述外
    ，補陳略以：本件原始租約已經調查局鑑定確認為正確無誤
    ，且本件確屬往取債務，上訴人既從未前來收取租金，被上
    訴人亦從未至上訴人住處繳納租金，原審93年12月10日筆錄
    所陳，係指送休耕補助金，並非租金。又兩造租約之登記，
    係依行政單位通知，確由被上訴人等單方面所為申請。又本
    件經調解後，被上訴人已給付最近 5年之租金，上訴人並已
    收取，上訴人稱金額不足，則係因稻穀折合現金，折價波動
    所致等語。
五、查系爭土地原為黃冉（即林黃冉）、黃阿惠（即陳黃阿惠）
    所共有，應有部分各二分之一；嗣黃冉於民國78年12月23日
    ，將系爭土地應有部分二分之一移轉登記為上訴人甲○○所
    有。陳黃阿惠於88年間死亡，其應有部分二分之一分別由上
    訴人丙○○、己○○○、乙○○、丁○○、庚○○○繼承，
    應有部分各十分之一，有系爭土地登記簿謄本可稽（見本院
    卷第24至27頁及第42、43頁）。而系爭土地於重測前原地號
    為宜蘭縣頭城鎮○○段梗枋小段94號土地，原始耕地租約係
    於 39年1月27日辦理登記，出租人為黃冉，承租人為黃溪木
    ，該原始租約之承租範圍，除系爭土地外，尚包括重測後之
    宜蘭縣頭城鎮○○○段 81、86、110、112、116、117、126
    、127地號土地，然上述 8筆土地嗣後另行單獨登記375租約
    （頭梗字第26號）而與系爭租約（頭梗字第17號）分別登記
    在案，業經原審調閱原審該院 92年度訴字第287號卷宗審核
    無誤，是系爭租約係由黃冉與被上訴人之被繼承人黃溪木所
    簽訂，至 61年1月始以被上訴人為承租人，有宜蘭縣政府頭
    城鎮公所 93年8月17日頭鎮民字第0930010323號函及其所附
    三七五耕地租約登記簿及上訴人所提出之38年間耕地租約可
    稽（見原審卷第63、64頁及本院卷第66、73頁），其後多次
    續約雖有記載出租人陳黃阿惠，惟係被上訴人單方申請，亦
    為被上訴人所自認（見本院卷第84頁），是上訴人主張系爭
    租約未經陳黃阿惠同意，對其繼承人即上訴人丙○○、己○
    ○○、乙○○、丁○○、庚○○○不生效力等語，核屬可取
    。
六、按共有土地之出租，為共有物管理行為，依民法第 820條第
    1 項規定，除契約另有訂定外，應由共有人全體共同為之，
    如共有人中之一人擅將共有土地出租與他人，對其他共有人
    應不生效力（最高法院79年第二次民事庭會議決議及92年度
    台上字第1734號判決參照）。本件系爭土地之出租既未經上
    訴人丙○○、己○○○、乙○○、丁○○、庚○○○之被繼
    承人陳黃阿惠同意，有如前述，則對其繼承人應不生效力，
    是上訴人丙○○、己○○○、乙○○、丁○○、庚○○○上
    訴主張系爭土地就其等應有部分與被上訴人間之耕地租賃關
    係不存在，即有可取。
七、次按土地共有人未經其他共有人同意將整筆土地出租，該租
    約對於其他共有人固不生效力，但該租約於為出租之共有人
    與承租人間仍然有效，承租人有依約支付租金之義務，是出
    租人原不限於所有權人，系爭土地雖為上訴人所共有，上訴
    人甲○○以出租人之地位，向被上訴人表示終止契約，交還
    土地，固不能指為當事人不適格（最高法院49年台上字第20
    21號判例參照）。查系爭租約每 6年續約登記，均經宜蘭縣
    政府核定在案，有前揭系爭租約登記資料，及宜蘭縣頭城鎮
    公所 93年8月17日頭鎮民字第0930010323號函所附登記資料
    （原審卷第64頁），可資參照。上訴人甲○○主張被上訴人
    積欠租金，並於 92年9月22日以存證信函催告被上訴人繳納
    未繳，上訴人遂於同年 11月3日通知終止租約等語。但系爭
    租賃契約依耕地 375減租條例規定更新後，僅發生期限變更
    之效果，其餘內容（如租金及其他條件）並未隨同變更。倘
    主張法律關係具有障礙事由之當事人，須就該障礙事由，負
    舉證之責任。而此障礙事由之存在，雖非不能以業經證明之
    間接事實加以推認，但須兩者間具有因果關係存在者，始克
    當之。苟負舉證責任之一方所證明之間接事實，不足以推認
    障礙事由之存在，縱不負舉證責任之一方就其主張之事實不
    能證明或陳述不明、或其舉證尚有疵累，仍難認負舉證責任
    之一方已盡其舉證之責，自不得為其有利之認定。按耕地出
    租人以承租人積欠地租達兩年之總額為原因終止租約，應依
    民法第440條第1項規定，定相當期限催告承租人支付，於往
    取債務，並須於催告期滿，至承租人之住所收取，承租人仍
    不為支付，出租人始得終止租約（最高法院86年台上字第33
    24號判例意旨參照）。系爭租約之原始租約登記資料（附於
    原審法院 92年度訴字第287號卷宗內之證物袋，因該原始租
    約登記資料老舊易碎裂且黏貼在一起，無法影印附於本卷）
    顯示，繳納租金之地點係約定在頭城鎮梗枋里，為當時之承
    租人黃溪木之住所，顯見原始租約係約定由出租人前往承租
    人住所收取租金，核屬往取債務，業經原審調卷查證明確。
    上訴人甲○○雖定期催告被上訴人繳納欠繳之租金，然其並
    未依約前往被上訴人住所收取租金，被上訴人依法不負遲延
    責任。被上訴人抗辯租金尚未繳納，不可歸責於被上訴人等
    語，應屬可採。從而，上訴人甲○○之終止系爭租約，於法
    不合。上訴人甲○○雖主張被上訴人於其答辯狀及原審言詞
    辯論時，均承認攜款往上訴人代住處，表示要繳納租金云云
    ，固有該答辯狀及原審筆錄可稽，惟被上訴人雖自願赴償繳
    納租金，但上訴人甲○○並未證明其有變更原租約內容之意
    思，即將原來約定往取債務變更為赴償債務，是其主張即無
    可取。
八、綜上所述，上訴人丙○○、己○○○、乙○○、丁○○、庚
    ○○○主張為可採，被上訴人就此部分之抗辯，為無可取。
    從而，上訴人丙○○、己○○○、乙○○、丁○○、庚○○
    ○本於租賃之法律關係，請求確認其與被上訴人間就坐落宜
    蘭縣頭城鎮○○○段125地號土地面積 0.493233公頃之耕地
    租賃關係不存在，為有理由，應予准許；至於上訴人甲○○
    之主張，核無可取，從而，其本於租賃契約終止之法律關係
    ，請求確認其與被上訴人間就坐落宜蘭縣頭城鎮○○○段12
    5地號土地面積 0.493233公頃之耕地租賃關係不存在，為無
    理由，不應准許。原審就上開應准許部分，為上訴人丙○○
    、己○○○、乙○○、丁○○、庚○○○敗訴之判決，尚有
    未洽。丙○○等上訴意旨指摘原判決該部分不當，求予廢棄
    改判，為有理由。爰由本院予以廢棄改判，如主文第 2項所
    示。至於上訴人甲○○部分，原審為其敗訴之判決，於法並
    無不合，上訴意旨指摘原判決此部分不當，求為廢棄改判，
    為無理由，應予駁回。
九、本件事證已臻明確，兩造其餘之陳述及其攻擊防禦方法，經
    審酌核與判決結果不生影響，不再一一論述；上訴人請求鑑
    定系爭租賃契約上黃冉印章等項，惟上訴人甲○○自始並不
    否認有租賃關係，核無鑑定必要，併予敘明。
據上論結，本件上訴人丙○○、己○○○、乙○○、丁○○、庚
○○○之上訴為有理由；上訴人甲○○之上訴為無理由，依民事
訴訟法第449條第1項、第450條、第78條，判決如主文。
中　　華　　民　　國　　94　　年　　8 　　月　　23　　日
                  民事第九庭  審判長法　官  吳景源
　　　　　　　　      　　　    　　法　官  滕允潔
　　　　　　　　      　　　　    　法　官  連正義
正本係照原本作成。
如不服本判決，應於收受送達後20日內向本院提出上訴書狀，其
未表明上訴理由者，應於提出上訴後20日內向本院補提理由書狀
（均須按他造當事人之人數附繕本）上訴時應提出委任律師或具
有律師資格之人之委任狀；委任有律師資格者，另應附具律師資
格證書及釋明委任人與受任人有民事訴訟法第 466條之1第1項但
書或第2項（詳附註）所定關係之釋明文書影本。
中　　華　　民　　國　　94　　年　　8 　　月　　25　　日
　　　　　　　　　　　　　　　　　　書記官  張永中
附註：
民事訴訟法第466條之1（第1項、第2項）：
對於第二審判決上訴，上訴人應委任律師為訴訟代理人。但上訴
人或其他法定代理人具有律師資格者，不在此限。
上訴人之配偶、三親等內之血親、二親等內之姻親，或上訴人為
法人、中央或地方機關時，其所屬專任人員具有律師資格並經法
院認為適當者，亦得為第三審訴訟代理人。
